ACORDAO-COMPLETO-2353248

ACÓRDÃO 1675/2019 ATA 27/2019 - PLENÁRIO

VISTOS, relatados e discutidos estes embargos de declaração, opostos por Maria Fernanda Ramos Coelho e Jorge Fontes Hereda contra o Acórdão 323/2019-TCU-Plenário, que deu provimento parcial a pedido de reexame interposto contra o Acórdão 1076/2015-TCU-Plenário.
ACORDAM os ministros do Tribunal de Contas da União, reunidos em sessão do Plenário, diante das razões expostas pela relatora, e com fundamento nos arts. 32, inciso II, e 34 da Lei 8.443/1992, em:
9.1. conhecer dos embargos de declaração e acolhê-los, conferindo-lhes efeitos infringentes;
9.2. reformar o subitem 9.2 do Acórdão 323/2019-TCU-Plenário para dar provimento integral aos recursos interpostos por Maria Fernanda Ramos Coelho e Jorge Fontes Hereda, de forma a afastar as multas aplicadas individualmente a tais recorrentes pelo Acórdão 1076/2015-TCU-Plenário;
9.3. dar ciência desta deliberação aos embargantes e a seus representantes legais, nos termos do art. 179, § 7º, do Regimento Interno.

Embargos de declaração interpostos contra decisão que manteve multa aplicada aos dirigentes máximos da Caixa, em razão da adoção de procedimento contábil que resultou na apropriação irregular de receitas e ocasionou ampliação do lucro da instituição no exercício de 2012.

Caixa Econômica Federal.

3. Embargantes: Maria Fernanda Ramos Coelho (CPF XXX.455.334-XX) e Jorge Fontes Hereda (CPF XXX.048.855-XX).
3.1. Responsáveis: Carlos Augusto Borges (CPF XXX.632.643-XX), Clarice Coppetti (CPF XXX.995.240-XX), Fábio Lenza (CPF XXX.544.131-XX), Geddel Quadros Vieira Lima (CPF XXX.627.341-XX), Joaquim Lima de Oliveira (CPF XXX.230.001-XX), Jorge Fontes Hereda (CPF XXX.048.855-XX), José Henrique Marques da Cruz (CPF XXX.094.807-XX), José Urbano Duarte (CPF XXX.375.236-XX), Marcos Roberto Vasconcelos (CPF XXX.661.299-XX), Maria Fernanda Ramos Coelho (CPF XXX.455.334-XX), Milton Paulo Kruger Júnior (CPF XXX.366.820-XX), Márcio Percival Alves Pinto (CPF XXX.191.218-XX), Paulo Roberto dos Santos (CPF XXX.422.719-XX), Raphael Rezende Neto (CPF XXX.777.021-XX), Sergio Pinheiro Rodrigues (CPF XXX.205.123-XX) e Édilo Ricardo Valadares (CPF XXX.191.106-XX).

13.1. Ministros presentes: José Mucio Monteiro (Presidente), Walton Alencar Rodrigues, Benjamin Zymler, Raimundo Carreiro, Ana Arraes (Relatora), Bruno Dantas e Vital do Rêgo.
13.2. Ministro-Substituto convocado: Augusto Sherman Cavalcanti (Revisor).
13.3. Ministros-Substitutos presentes: Marcos Bemquerer Costa e André Luís de Carvalho.

ACORDAO-COMPLETO-2381304

Acórdão de Relação 2596/2019 - Plenário

Acórdão de Relação

ANA ARRAES

ministra Ana Arraes.

Trata-se de embargos de declaração opostos por Maria Fernanda Ramos Coelho (peça 332) e Jorge Fontes Hereda (peça 338) contra o Acórdão 323/2019-TCU-Plenário, que deu provimento parcial a pedido de reexame interposto contra o Acórdão 1076/2015-TCU-Plenário. Este último julgou representação como procedente e aplicou multas aos responsáveis.
2.	Ambos os recorrentes alegaram a existência de contradição na medida recorrida.
3.	Reproduzo a seguir, primeiramente, as alegações de Maria Fernanda Ramos Coelho:
"II - DA CONTRADIÇÃO
O respeitável acórdão embargado deu provimento apenas parcial ao pedido de reexame apresentado pela ora embargante, assim como ao do senhor Jorge Fontes Hereda. Além disso, deu provimento total aos pedidos de reexame interpostos pelos demais responsáveis.
E, com a devida vênia, reside justamente aí uma clara contradição no referido acórdão. Não há, no voto condutor, qualquer elemento que analise, de modo individualizado, atos da ora embargante. E nem haveria porque fazê-lo, na medida em que o ato analisado nos autos trata de decisão colegiada, emanada pelo Conselho Diretor da Caixa. Veja-se o único item do r. voto de onde se poderia inferir o tratamento diferenciado conferido á embargante:
51. Todos esses aspectos, em conjunto, podem ser sopesados para apreender o quão determinante foi a participação de cada um dos envolvidos na irregularidade, bem como observar os atenuantes às suas condutas, para dar provimento total aos recursos de alguns recorrentes e elidir a responsabilidade dos dirigentes das áreas técnicas e, em provimento parcial, reduzir os valores das multas aplicadas aos presidentes à época para R$7.200,00.
A embargante, de fato, era presidente da Caixa. Mas isso não traz, como já se frisou, qualquer situação diferenciada em relação aos demais dirigentes da Caixa. Ao contrário, pela própria natureza colegiada da decisão, não há qualquer motivo para tratamento mais severo. Aliás, veja-se que, por ocasião da prolação do Acórdão 1076/2015-TCU-Plenário (peça 144) , a ora embargante teve apenamento menos gravoso que outros responsáveis, inclusive alguns para os quais houve provimento total do recurso. Assim, pode-se presumir que o próprio Tribunal entendeu menos grave o ato praticado pela embargante. Qual motivo para entender, agora, que seria mais grave? Ele simplesmente não existe. A mera condição de presidente não tem tal condão, por óbvio.
Não há, no voto condutor do acórdão ora embargado, qualquer elemento que pudesse indicar alguma conduta especifica da embargante ou mesmo decorrente de ocupar o cargo de presidente. Não há sequer uma linha a esse respeito. 
Desse modo, sob pena de frontal ofensa ao princípio da isonomia, constitucionalmente tutelado, a embargante deve ter o mesmo tratamento dos demais responsáveis que praticaram o ato conjuntamente, ou seja, ela deve ter seu pedido de reexame integralmente provido.
III- DO REQUERIMENTO FINAL 
Tendo em vista todo o exposto, requer sejam os presentes EMBARGOS DE DECLARAÇÃO devidamente conhecidos, inclusive no seu efeito suspensivo, e acolhidos para sanar a contradição apontada, com o consequente provimento integral do pedido de reexame formulado pela embargante em relação ao Acórdão 1076/2015-TCU-Plenário."
4.	O Sr. Jorge Fontes Hereda apresentou as seguintes arguições:
	"A Contradição Existente no Acórdão
	A despeito do laborioso e respeitável voto condutor, verifica-se que o acórdão objeto dos presentes embargos acabou por dar parcial provimento aos apelos ofertados pela Sra. Maria Fernanda Ramos Coelho e pelo ora embargante. Adicionalmente, o referido julgado deu integral provimento aos apelos dos outros responsáveis. Tal circunstância faz com que exista inegável contradição. 
	A rigor, há dois pontos reveladores de contradição. 
	O primeiro diz respeito ao fato de que se parte da equivocada premissa de que o ora embargante teria praticado os atos analisados nestes autos na condição de presidente da Caixa. Basta ler o item abaixo, extraído do voto condutor, para se confirmar de que se partiu de tal premissa: 
51. Todos esses aspectos, em conjunto, podem ser sopesados para apreender o quão determinante foi a participação de cada um dos envolvidos na irregularidade, bem como observar os atenuantes às suas condutas, para dar provimento total aos recursos de alguns recorrentes e elidir a responsabilidade dos dirigentes das áreas técnicas e, em provimento parcial, reduzir os valores das multas aplicadas aos presidentes à época para R$7.200,00. (...) (destaquei) 
	No entanto, basta se verificar as peças 32 e 33 destes autos para se chegar às seguintes conclusões: 
1 - Por ocasião da aprovação da RD 4966/2010, o ora embargante, Jorge Fontes Hereda, figurava como Vice-Presidente e não como presidente. (vide peça 32 e item 86 da instrução contida na peça 45) . 
2 - Por ocasião da aprovação da Resolução 6339/13, o ora embargante, Jorge Fontes Hereda, sequer participou de tal deliberação, estando o Sr. Marcos Roberto Vasconcelos no exercício da presidência. (vide peça 33 e item 97 da peça contida na peça 45) . 
	Portanto, NÃO HÁ QUE SE FALAR QUE O ORA EMBARGANTE PRATICOU OS ATOS ANALISADOS NA CONDIÇÃO DE PRESIDENTE DA CAIXA. De qualquer modo, ainda que verdadeira fosse tal premissa, não faria qualquer sentido conferir tratamento díspar - e prejudicial - ao ora embargante. 
	A segunda contradição diz respeito ao fato de que não se menciona, no acórdão embargado, seja no voto ou no relatório, avaliação quanto a qualquer atitude praticada especificamente pelo embargante. Tal como acontece quando o TCU analisa atos colegiados, em regra, todos os componentes têm o mesmo grau de responsabilidade, em razão da intrínseca natureza do regime colegiado. Justamente pelo fato de que todos, indistintamente, subscrevem a deliberação, sendo de nenhum relevo eventuais diferenças quanto aos cargos que ocupam. 
	Não se encontra no relatório, tampouco no voto, qualquer justificativa apta a permitir a conclusão de que aqueles que praticaram os atos analisados na condição de presidente - que não é a situação do ora embargante, como já se demonstrou - teriam que ser apenados, enquanto os outros membros do Conselho Diretor teriam suas multas afastadas. O que se depreende dos autos seria até mesmo o oposto disso. Tanto é assim, que, no primeiro julgamento (Acórdão 1076/2015) , o ora embargante foi sancionado com multa inferior à aplicada a outros membros do Conselho Diretor. 
	De todo modo, os itens 48 a 50 do voto, longe de constituírem meras atenuantes, consistem em elementos mais do que suficientes para o integral provimento de todos os pedidos de reexame, não havendo motivo - reitera-se - para que o embargante tenha tratamento mais gravoso. Nos mencionados itens, há o reconhecimento de fatos extremamente relevantes para o deslinde do caso em tela, quais sejam: a) efetiva e prévia comunicação ao BACEN; b) ausência de má-fé ou intenção deliberada; e c) ausência de apropriação indébita ou benefício direto dos responsáveis. 
Pedido 
	Por tudo o quanto exposto, requer sejam conhecidos, com o respectivo efeito suspensivo, e acolhidos estes embargos de declaração, suprindo-se as contradições demonstradas, para o fim de dar integral provimento ao pedido de reexame interposto pelo embargante."
É o relatório.

Gustavo Batista dos Santos (OAB/DF 60.832) e outros representando Jorge Fontes Hereda; Lenda Tariana Dib Faria Neves (OAB/DF 48.424) e outros representando Milton Paulo Kruger Júnior; Carlos Henrique Bernardes Castello Chiossi (OAB/SP 157.199) e outros representando a Caixa Econômica Federal; Marcus Vinicius Furtado Coêlho (OAB/DF 18.958) e outros representando Maria Fernanda Ramos Coelho, Marcos Roberto Vasconcelos, Clarice Coppetti, Carlos Augusto Borges, Édilo Ricardo Valadares, Márcio Percival Alves Pinto, Jorge Fontes Hereda, Raphael Rezende Neto e Fábio Lenza; Guilherme Lopes Mair (OAB/DF 32.261) representando a Caixa Econômica Federal, Carlos Augusto Borges, Clarice Coppetti, Fábio Lenza, Joaquim Lima de Oliveira, Jorge Fontes Hereda, José Henrique Marques da Cruz, José Urbano Duarte, Marcos Roberto Vasconcelos, Maria Fernanda Ramos Coelho, Milton Paulo Kruger Júnior, Márcio Percival Alves Pinto, Paulo Roberto dos Santos, Raphael Rezende Neto, Sergio Pinheiro Rodrigues e Édilo Ricardo Valadares; Igor Andrade Costa (OAB/BA 20.920) representando Geddel Quadros Vieira Lima.

Não atuou.

embargos de declaração. Representação. Caixa Econômica Federal. Adoção de procedimento contábil sem amparo legal. Reconhecimento de receita advinda de encerramento de contas de depósito com inconformidades cadastrais. PROVIMENTO A PEDIDO DE REEXAME PARA AFASTAMENTO DAS PENALIDADES EM RELAÇÃO A PARTE DOS RESPONSÁVEIS. CONHECIMENTO DOS EMBARGOS. CONTRADIÇÃO NA DECISÃO QUE DEU PROVIMENTO INTEGRAL AOS APELOS DE ALGUNS RECORRENTES E APENAS PARCIAL AOS DE OUTROS DOIS. PROCEDÊNCIA e acolhimento dos embargos. insubsistência das multas remanescentes. Ciência.

REPRESENTAÇÃO (REPR)

não atuou.

Atendidos os requisitos de admissibilidade estabelecidos nos arts. 32, inciso II, e 34 da Lei 8.443/1992, cabe conhecer dos embargos de declaração opostos por Maria Fernanda Ramos Coelho e Jorge Fontes Hereda contra o Acórdão 323/2019-TCU-Plenário, que deu provimento apenas parcial a pedido de reexame interposto contra o Acórdão 1076/2015-TCU-Plenário.
2.	Os autos tratam de representação sobre a adoção de procedimento contábil pela Caixa Econômica Federal que resultou na apropriação de valores provenientes do encerramento de contas de depósito com inconformidades cadastrais. A realização do procedimento ocasionou o reconhecimento irregular de R$ 719 milhões em receitas dessa natureza, o que representou 15% do Lucro antes do Imposto de Renda e da Contribuição Social da Caixa no exercício de 2012.
3.	A deliberação recorrida manteve a sanção aos ora recorrentes, mas, ao ponderar pela existência de atenuantes, reduziu o valor das multas aplicadas. Na mesma ocasião foi dado provimento integral aos pedidos dos demais responsáveis arrolados no processo para afastar as condenações que lhes haviam sido imputadas.
4.	Insatisfeitos com a decisão do Tribunal, os embargantes suscitaram a existência de contradições. 
5.	Ambos os recorrentes, presidente e vice-presidente da Caixa à época, alegaram não terem sido indicados na deliberação recorrida quaisquer atos praticados individualmente que tenham resultado nos fatos objeto destes autos. Defendem que a questão tratada neste processo resultou de decisão colegiada, que, por sua natureza, não comporta individualização de responsabilidade, por se tratar de natureza intrinsecamente compartilhada. Por essa razão seria contraditório apenar uns e resguardar outros integrantes do colegiado sobre uma decisão partilhada por todos. 
6.	Em meu voto aduzi fundamentos alinhados à proposta de julgar diferentemente os dirigentes máximos da entidade.
7.	Na sessão do Plenário desta Casa realizada dia 20/2/2019, registrada na Ata 5/2019-Plenário, que proferiu a deliberação recorrida, após sustentação oral dos advogados de parte dos responsáveis, o ministro Bruno Dantas apresentou sugestão no sentido de dar provimento ao pedido de reexame, exceto em relação aos presidentes da entidade. 
8.	Naquela ocasião, movida pela defesa oral conduzida pelo representante dos responsáveis e pela tese apontada pelo ministro Bruno Dantas, acolhi sua sugestão ante os fundamentos assim consignados em meu voto:
"44.	Faço aqui um contraponto em relação às apenações do Acórdão 1076/2015-TCU-Plenário e às conclusões da Serur. É certo que as ações de cada um dos representantes das áreas técnicas da Caixa, na medida de suas atribuições, contribuíram para a alteração do manual e consequente alteração na contabilização dos saldos das contas encerradas para a conta de resultados. Todavia, importa destacar que tal medida não acarretou qualquer tipo de vantagem aos representantes dessas áreas. Portanto, embora tenham dado causa parcialmente ao feito, sua atuação, por si só, não seria capaz de produzir o resultado que acabou por ocorrer.
45.	O mesmo não pode ser dito em relação aos dirigentes máximos do banco, pois os resultados mais positivos, acarretados pela mudança contábil, tiveram um impacto favorável na sua imagem como administradores. De todo o discutido nesses autos, percebe-se que o manejo das contas para favorecer os resultados da entidade teve o impacto de colocar a Caixa em situação aparentemente mais lucrativa do que a que realmente havia desempenhado. Nesse sentido, os presidentes da entidade eram aqueles que personificavam o aparente sucesso na gestão daquele ano financeiro.
46. 	Registro que, após a instrução da unidade técnica, os responsáveis encaminharam expedientes por meio dos quais foram reiterados vários argumentos já mencionados. Foram destacadas a inexistência de normativo à época; a boa-fé dos recorrentes; a avaliação feita pelo Bacen nos procedimentos empregados pela Caixa, que teria tratado da abertura de contas de poupança (peça 268, p. 7-10) ; a comunicação trocada com o Bacen em 23/1/2013; e a diversidade das práticas adotadas pelas instituições financeiras no tratamento dessas contas (peças 271 e 272) . 
47.	Constato que, em conjunto, as alegações recursais nem descaracterizaram as irregularidades ensejadoras da aplicação de multa aos gestores, nem afastaram completamente suas responsabilidades. No entanto, considero que há elementos atenuantes que permitem motivar a exclusão das multas de parte dos responsáveis e redução das multas aplicadas aos presidentes da Caixa à época."
9.	A despeito de não ter havido contradição precisamente na forma alegada, assiste razão aos recorrentes. É justa a objeção quanto ao desfecho da decisão. 
10.	Ao rever os termos da audiência a que os embargantes foram chamados, percebi que a responsabilidade se vinculava à decisão tomada de forma colegiada, exarada na Resolução 4966/10 do Conselho Diretor da Caixa. Os ofícios de audiência contiveram o seguinte teor:
	"Conforme Despacho do Relator, Ministro Bruno Dantas, de 7/10/2014 (anexo por cópia) , proferido no processo em epígrafe, que trata de Representação da SecexFazenda em razão de a Caixa Econômica Federal ter adotado procedimento contábil de reconhecimento de receitas provenientes do encerramento de contas de depósitos com inconformidades cadastrais, foi determinada a audiência de Vossa Senhoria, para que, no prazo de 15 (quinze) dias, a contar do recebimento da presente comunicação, com fundamento no art. 250, inciso IV, c/c o art. 237, parágrafo único, do Regimento Interno/TCU, apresente razões de justificativa pelas condutas abaixo elencadas, consideradas irregulares por concorrerem para a adoção de procedimento contábil que infringiu o disposto nos itens 4.4.b, 4.47 e 4.48 do Pronunciamento Conceitual Básico (R1) do Comitê de Pronunciamentos Contábeis, recepcionado pela Resolução CMN 4.144/12, além de não se coadunar com a disposição dos arts. 176, §§ 2º, 4º e 5º da Lei 6.404/76, os arts. 1º e 2º da Lei 9.526 /97 e sua regulamentação, o art. 2º da Lei 2.313/54, os arts. 627, 629, 633, 634, 638 e 640 do Código Civil Brasileiro e o item 1.1.2.4 do Cosif:
pela aprovação da Resolução 4966/10 do Conselho Diretor da Caixa, em 7/12/10, que determinava o encerramento de contas de depósito que apresentassem inconformidades cadastrais e a reclassificação de seus saldos em subconta transitória denominada "Outros Credores", cujo valor remanescente, de acordo com a política de conciliação contábil estabelecida pelo próprio Conselho Diretor na RD 4338/09, de 29/12/09, e, ainda, com o procedimento contábil incluído em 4/1/10 no Manual CO 041, deveria ser apropriado como resultado da entidade semestralmente, na condição de integrante de seu Conselho Diretor." (Destaquei) 
11.	Tal circunstância impossibilita lhes imputar responsabilidades além das aplicadas aos demais integrantes daquele colegiado.
12.	Embora seja plausível a tese de que são os dirigentes máximos aqueles que devem responder pelos resultados da instituição, os fatos motivadores deste processo, no tocante aos quais cada um dos responsáveis foi chamado a se manifestar, se referem às decisões colegiadas, que acabaram por ter como consequência o irregular reconhecimento de receitas.
13.	Desse modo, em essência, houve contradição na decisão recorrida, pois as razões consideradas para parte dos responsáveis não o foram para outros. 
14.	É necessário reconhecer que os fundamentos subsistentes para a responsabilização da presidente e do vice-presidente, à maneira registrada no voto do acórdão embargado, não foram indicados nos respectivos ofícios de audiências; prosseguir nessa linha decisória configuraria ofensa à ampla defesa. 
15.	Assim, o acolhimento dos presentes embargos deve ter como efeito estender o tratamento dado aos demais responsáveis do processo também aos embargantes, no sentido de excluir as multas ainda mantidas a Maria Fernanda Ramos Coelho e Jorge Fontes Hereda pelo Acórdão 323/2019-TCU-Plenário.
	Diante do exposto, acolho os presentes embargos de declaração, nos termos da minuta de acórdão que ora submeto à deliberação deste Colegiado.
TCU, Sala das Sessões Ministro Luciano Brandão Alves de Souza, em 24 de julho de 2019.
ANA ARRAES 
Relatora